【裁判字號】    92,台上,1465
【裁判日期】    920327
【裁判案由】    違反著作權法
【裁判全文】
最高法院刑事判決                              九十二年度台上字第一四六五號
    上 訴 人  乙○○
              甲○○
右上訴人等因蔡仲勳自訴違反著作權法案件，不服台灣高等法院高雄分院中華民國九
十年九月二十八日第二審判決（九十年度上訴字第一一九八號，自訴案號：台灣高雄
地方法院九十年度自更字第四號），提起上訴，本院判決如左：
    主  文
原判決撤銷，發回台灣高等法院高雄分院。
    理  由
本件原判決認定上訴人乙○○、甲○○明知騎龍觀音圖為自訴人蔡仲勳於民國七十四
年間創作，收編於「梅嶺美術會會展專集第四集」內，而享有著作財產權之美術著作
，竟於不詳期間起，意圖銷售，各基於概括之犯意，未經蔡仲勳同意，乙○○在高雄
市○○區○○街一一０號合信印經處，連續將騎龍觀音圖畫像予以重製或印製於其出
版之觀世音菩薩靈感錄、觀世音菩薩傳封面，重印觀世音顯像真影及白衣大士神咒卡
，甲○○亦在高雄市○○區○○路一九七巷二十六號寸心印經處，連續將騎龍觀音圖
畫像印製於其出版之觀世音菩薩靈感錄封面、觀世音顯像真影及白衣大士神咒卡，以
印經處為名分別販售，經蔡仲勳分別於八十七年三月二十二日、三月二十日發覺而提
起自訴等情。因而撤銷第一審諭知上訴人等無罪之判決，改判論處上訴人等連續意圖
銷售而擅自重製他人著作罪刑，固非無見。
惟查：(一)、所謂美術著作係指著作權人以智巧、匠技、描繪或表現之繪畫、雕塑、書
法或其他具有美感之著作。又著作依著作權法第三條第一項第一款之規定，係指屬於
文學、科學、藝術或其他學術範圍之創作，是著作權法所保護之著作須具原創性。因
此，作品如非著作人獨立創作之結果，而屬習見習知之圖形或抄襲得來，即非以個別
獨具之創意表現於外，應無原創性可言，自非屬創作，則該抄襲而來之作品，當不成
為著作權法上所定之著作。本件上訴人等均辯稱：自訴人蔡仲勳所繪製之騎龍觀音圖
係以流傳甚廣之黑白龍觀音像為本所繪成，且上色幾乎與日本畫家原田直次郎所繪者
相同，不具原創性等語。原判決則以自訴人所繪製之系爭騎龍觀音圖（其黑白圖如原
判決附件一，下稱Ａ圖），與日本畫家原田直次郎所畫彩色騎龍觀音圖（翻拍成黑白
騎龍觀音圖，如原判決附件二，下稱Ｂ圖），其畫面構圖、景物配置，同出一轍，惟
二者重要之不同在於莊嚴之法相與淨白之衣飾，此種不同足使一般觀賞者認Ａ圖與Ｂ
圖所呈現者為不同形相之觀世音菩薩，其變化應屬可區別之變化，且為重要變化，就
實際而言，Ａ圖已廣為一般民間信仰上所接受，因認其有足夠之原創性程度，而受著
作權法之保護。然查第一審法院曾送請經濟部智慧財產局從美術觀點鑑定Ａ圖是否抄
襲Ｂ圖，經該局鑑覆稱：「該兩圖整體之畫面構圖，景物配置，如觀音姿態與蜿轉靈
動的龍形，皆同出一轍，未顯差異。此外Ｂ圖之日本畫家筆下的『騎龍觀音』作品，
無論是畫面上光影層次，肌理質感，皆具細緻分明，充分表現出作者深具堅實嫻熟的
繪畫技巧，以及嚴謹構圖之主要特色。反觀Ａ圖『騎龍觀音』作者蔡仲勳的繪畫，無
論是主體觀音相貌之左右兩側，神龍的雙眼位置，皆明顯地形成左側偏大，與身體角
度造成透視上不合理的破綻畫面，尤其是觀音立姿的右前腳未見明確畫出，使身體重
心不穩，形成極不相似之差異性，雖然其中局部配飾不同，如頭飾，但就整體造形觀
之，則未見特色」，有該鑑定意見在卷可稽（第一審卷第三十頁）。如果無訛，則原
判決所謂「Ａ圖與Ｂ圖重要之不同在於莊嚴之法相及淨白之衣飾，足使一般觀賞者認
二者所呈現者為不同形相之觀世音菩薩等語，究竟係何所指，已有欠明瞭，且與上開
鑑定意見不盡相符。又Ａ圖與Ｂ圖整體之畫面構圖，景物配置，如皆同出一轍，未顯
差異，Ａ圖就整體造形觀之，未見特色。則上開鑑定意見所列Ａ圖諸多破綻畫面，究
係其繪畫技巧有欠嫻熟所致？或係其獨立創作之結果，即所謂之原創性，亦非全無疑
義，原判決對此未詳予調查釐清，剖析明白，遽為上開論斷，自有可議。(二)、原判決
以系爭自訴人所繪如原判決附件一之黑白「觀世音菩薩顯聖真影」圖（即Ａ圖之彩色
油畫翻拍而來）與原判決附件二之「黑白騎龍觀音」圖（即Ｂ圖之彩色畫翻拍而來）
，以肉眼相互比對結果，乍看之下，兩者間之構圖、形態及景物配置多屬雷同，當可
推知證人羅守仁於偵查中所稱：「（我當初委託蔡仲勳畫的）我有拿黑白騎龍觀音像
給他參考叫他畫彩色油畫的給我，黑白騎龍觀音像市面都有，……」等語，所指之「
黑白騎龍觀音」，應屬原判決附件三之「黑白騎龍觀音」圖，要無可疑。微論羅守仁
拿給自訴人參考之黑白騎龍觀音圖，究係原判決附件二或附件三之圖，並非不可向羅
守仁調查訊問，竟未調查釐清，而以推測之方法認定係原判決附件三之圖，已有未洽
。且既謂原判決附件一之圖與附件二之圖雷同，又謂羅守仁提供自訴人參考之圖為原
判決附件三之圖，其間不無矛盾之處，究竟羅守仁提供自訴人參考之圖係何者？此因
攸關上訴人等所辯自訴人所繪之圖係抄襲自他人，不具原創性云云，是否可信，自有
再詳予調查釐清之必要。(三)、原判決論上訴人等意圖銷售而擅自重製他人著作罪，但
究竟憑何證據認定上訴人等係「意圖銷售」而重製他人著作，理由內未詳予論述，亦
嫌理由欠備。上訴人等分別提起上訴，指摘原判決不當，非無理由，應認有撤銷發回
更審之原因。
據上論結，應依刑事訴訟法第三百九十七條、第四百零一條，判決如主文。
中      華      民      國    九十二    年      三      月    二十七    日
                              最高法院刑事第三庭
                                  審判長法官  董  明  霈
                                        法官  林  茂  雄
                                        法官  王  居  財
                                        法官  張  祺  祥
                                        法官  吳  三  龍
      右正本證明與原本無異
                                              書  記  官
中      華      民      國    九十二    年      四      月      二      日


司法院資訊處製作；財團法人民間司法改革基金會備份。
